【裁判字號】    98,訴,426
【裁判日期】    990205
【裁判案由】    強盜
【裁判全文】
臺灣士林地方法院刑事判決               98年度訴字第426號
公  訴  人  臺灣士林地方法院檢察署檢察官
被      告  乙○○
選任辯護人  洪文浚律師
上列被告因強盜案件，經檢察官提起公訴（98年度偵字第16300
號），本院判決如下：
    主  文
乙○○犯恐嚇取財罪，處有期徒刑壹年。
    事  實
一、乙○○因向地下錢莊告貸而遭催逼付息，亟需金錢應急，遂
    於民國98年11月25日凌晨2 時許，自臺北市○○區○○路
    212 號7 樓住處取出母親所有之菜刀1 支（非屬管制刀械）
    ，放置褲袋後出門，意欲選定作案目標強取金錢，迨徒步至
    臺北市○○區○○路2 段103 巷64號「統一便利超商（鑫湖
    門市）」前，因見該店地處偏僻，遂進入店內，基於為自己
    不法所有之意圖，先以左手抓住值班店員甲○○（起訴書誤
    載為徐盛「捷」）之右手，再以其左手將菜刀舉至腰際亮出
    ，喝令甲○○「把錢拿出來」，見無回應，遂再次喝稱「我
    要1 萬元」，以此加害生命、身體之事通知甲○○，甲○○
    見狀先甩掉乙○○之手，但因心生畏怖且為保自身安全，仍
    前往櫃臺收銀機取出現金新臺幣（下同）7,500 元交付，乙
    ○○得手後即逃離現場，並將作案菜刀丟棄路邊。嗣甲○○
    報警處理，經警調閱監視錄影畫面，並於同日晚間7 時許，
    在臺北市○○區○○路2 段388 號前查獲乙○○，並循線查
    獲丟棄菜刀，而悉上情。
二、案經臺北市政府警察局內湖分局報告臺灣士林地方法院檢察
    署檢察官偵查起訴。
    理  由
一、證據能力
    (一)刑事訴訟法第159 條之1 第2 項規定：「被告以外之人
        於偵查中向檢察官所為之陳述，除顯有不可信之情況者
        外，得為證據」，此所稱「顯有不可信之情況」，即指
        關於檢察官取供程序，已經明顯違背程序規定，超乎正
        常期待，而無可信任，是判斷偵查中供述證據是否具有
        證據適格，應以該供述作成之客觀條件及環境，例如陳
        述人於陳述時之心理狀態是否健全、有無違法取供情事
        ，是否出於陳述者之真意所為之供述，作為判斷之依據
        。又偵查中檢察官為蒐集被告犯罪證據，訊問證人旨在
        確認被告嫌疑之有無及內容，與審判期日透過當事人之
        攻防，調查證人以認定事實之性質及目的，尚屬有別。
        偵查中訊問證人，法無明文必須傳喚被告使之得以在場
        ，刑事訴訟法第248 條第1 項前段雖規定：「如被告在
        場者，被告得親自詰問」，事實上亦難期被告有於偵查
        中行使詰問權之機會。此項未經被告詰問之被告以外之
        人於偵查中向檢察官所為之陳述，依刑事訴訟法第159
        條之1 第2 項之規定，原則上屬於法律規定為有證據能
        力之傳聞證據，於例外顯有不可信之情況，始否定其得
        為證據。是得為證據之被告以外之人於偵查中所為之陳
        述，因其陳述未經被告詰問，應認屬於未經合法調查之
        證據，並非無證據能力，而禁止證據之使用。此項詰問
        權之欠缺，非不得於審判中由被告行使以補正，而完足
        為經合法調查之證據。倘被告於審判中捨棄詰問權，或
        證人客觀上有不能受詰問之情形，自無不當剝奪被告詰
        問權行使之可言。證人即被害人甲○○前於臺灣士林地
        方法院檢察署檢察官偵查中所為陳述，業經依法具結，
        亦無違法取供之情事，並無「顯有不可信之情況」，當
        有證據能力；嗣於本院審理中到庭作證，復經被告乙○
        ○、辯護人行使詰問權，故其於檢察官偵查中所為陳述
        ，當屬合法調查之證據，可為本院判斷之依據。
    (二)被告以外之人於審判外之言詞或書面陳述，除法律有規
        定者外，不得作為證據，刑事訴訟法第159 條第1 項固
        有明文。惟被告以外之人於審判外之陳述，經當事人於
        審判程序同意作為證據，法院審酌該言詞陳述或書面陳
        述作成時之情況，認為適當者，亦得為證據；當事人、
        代理人或辯護人於法院調查證據時，知有上開刑事訴訟
        法第159 條第1 項不得為證據之情形，而未於言詞辯論
        終結前聲明異議者，視為有前項之同意，刑事訴訟法第
        159 條之5 亦有明文。本案證人丙○○於警詢中所為之
        陳述內容，經本院於審判程序提示予被告、辯護人，並
        告以內容要旨，被告、辯護人均表示無意見，且未聲明
        異議，本院審酌相關言詞陳述作成時之情況，認為適當
        ，依前揭法條意旨，得援為本案證據。
二、前揭事實業據被告於本院審理時坦承不諱，核與證人即被害
    商家店員甲○○之證述情節相符，並有卷附監視錄影翻拍照
    片（偵查卷第56至66頁參照）、扣案菜刀1 支為證，足認被
    告之自白與事實相符，堪可採信。綜上所陳，本案事證明確
    ，被告犯行堪可認定，應依法論科。
三、論罪科刑
    (一)核被告所為，係犯刑法第346 條第1 項之恐嚇取財罪。
        公訴意旨雖認被告攜帶兇器犯強盜罪，係犯刑法第330
        條第1 項之加重強盜罪，然查：
    １、恐嚇取財與強盜罪，二者就其同具有不法得財之意思，
        及使人交付財物而言，固無異趣，但就被害人是否喪失
        意思自由，不能抗拒言之，前者被害人尚有意思自由，
        後者被害人之意思自由已被壓制，達於不能抗拒之程度
        ，故恐嚇取財罪，其恐嚇行為雖不以將來之惡害通知為
        限，即以目前之危害相加，亦屬之。但必其強暴、脅迫
        手段，尚未使被害人達於不能抗拒之程度始可，如其強
        暴、脅迫行為，已使被害人喪失意思自由，達於不能抗
        拒之程度，即應構成強盜罪，而非恐嚇取財罪。至於是
        否「不能抗拒」，又應以通常人之心理狀態為準；如行
        為人所實施之不法手段足以抑制通常人之抗拒，使之喪
        失自由意思，即與之意義相當，反之則否。
    ２、本案被告雖持兇器即菜刀喝令被害人交付財物得逞，然
        依被害人之證述，伊原本在倉庫內整理貨物，經由監視
        器畫面發現被告站在櫃臺前，所以離開倉庫上前詢問被
        告要做何事，被告突然用左手抓住伊右手，右手則拿出
        菜刀向右側舉到腰際說「把錢交出來」，菜刀並未對著
        伊，後來被告又稱「我要1 萬元」，伊當時甩開被告之
        手，之後被告也沒有繼續抓住手，之後彼此並無身體接
        觸，因為伊覺得有點害怕，且總公司有教育遇到此類情
        形不要反抗，所以就走進櫃臺拿錢，當時被告並未跟著
        進櫃臺等情（99年1 月28日審判筆錄參照），足認被告
        雖有持刀抓手之強暴行為，然僅係以此方式而為加害通
        知，而自被告當時並未持刀抵架被害人，且被害人可以
        輕易甩開被告之手，更見被告尚有意思自由，而無意思
        自由被壓制達於不能抗拒程度之情形，依上開說明，自
        應成立恐嚇取財罪，因起訴之基本社會事實同一，爰依
        法變更起訴法條。
    (二)又被告罹有重鬱症，固有行政院衛生署桃園療養院診斷
        證明書在卷可參（本院卷第31、32頁參照），惟被告自
        承案發前接到地下錢莊催索利息之電話，亟需金錢才從
        家中攜帶菜刀外出，顯見被告離家時心中已有持刀強取
        他人財物之計畫，且自被告供稱其刻意迴避住處附近3
        家便利超商，迨步行至被害商店前，認為該店地處偏僻
        ，比較不容易遭發覺犯罪，才決意下手之情（99年1 月
        28日審判筆錄參照），堪認被告於行為時之認知能力與
        精神狀態均屬正常，並無因重鬱症之精神障礙，致不能
        辨識其行為違法或欠缺依其辨識而行為之能力，亦無辨
        識行為違法或依其辨識而行為之能力，顯著減低之情形
        ，故本案並無援用刑法第19條減輕刑責之依據。又本院
        業已變更起訴法條為較輕罪名之恐嚇取財罪，該罪法定
        刑為6 月以上5 年以下有期徒刑，得併科1 千元（依刑
        法施行法第1 條之1 而為新臺幣3 萬元）以下罰金，而
        被告持菜刀恐嚇取財，難認有顯可憫恕，科以最低度刑
        仍嫌過重之情形，故本案當無刑法第59條規定之適用，
        附此敘明。
    (三)本院審酌被告患有重鬱症，因向地下錢莊借貸始鋌而走
        險持刀犯案，併其智識程度、犯罪手法，暨犯後坦承且
        由母親與被害商店達成和解賠償損害（偵查卷第123 頁
        參照），被害人甲○○亦當庭表明原諒被告等一切情狀
        ，量處如主文所示之刑。
    (四)扣案之菜刀1 支，雖係被告供本件犯罪所用之物，然非
        屬違禁物，且被告供稱係其母所有置放家中廚房之物，
        核與證人即被告之母丙○○之警詢證述相符，因非被告
        所有之物，自無宣告沒收之依據，併此敘明。
據上論斷，應依刑事訴訟法第299 條第1 項前段、第300 條，刑
法第346 條第1 項，刑法施行法第1 條之1 ，判決如主文。
本案經檢察官張紜瑋到庭執行職務。
中    華    民    國    99    年    2     月    5     日
                  刑事第四庭審判長法  官    李正紀
                                  法  官    莊明達
                                  法  官    楊皓清
以上正本證明與原本無異。
如不服本判決應於收受判決後10日內向本院提出上訴書狀，並應
敘述具體理由：其未敘述上訴理由者，應於上訴期間屆滿後20日
向向本院補提理由書（均須按他造當事人之人數附繕本）「切勿
逕送上級法院」。
                                  書記官   朱俶伶
中    華    民    國    99    年    2     月    5     日
附錄論罪法條：
中華民國刑法第346條第1項
意圖為自己或第三人不法之所有，以恐嚇使人將本人或第三人之
物交付者，處6 月以上5 年以下有期徒刑，得併科1 千元以下罰
金。

司法院資訊處製作；財團法人民間司法改革基金會備份。
